臺灣臺北地方法院民事判決　　　　　　 94年度重訴字第589號
原　　　告　培力藥品工業股份有限公司
法定代理人　甲○○
訴訟代理人　詹順貴律師
　　　　　　邱琇偵律師
　　　　　　洪韶瑩律師
被　　　告　佳生科技顧問股份有限公司
法定代理人　乙○○
訴訟代理人　李永裕律師
　　　　　　陳守文律師
上列當事人間請求損害賠償事件，本院於民國94年9月26日言詞
辯論終結，判決如下：
    主      文
被告應給付原告新台幣肆佰柒拾捌萬陸仟捌佰肆拾元及自民國
94年5月12日起至清償日止，按年息5%計算之利息。
原告其餘之訴駁回。
訴訟費用由被告負擔9％，餘由原告負擔。
本判決第1項於原告以新台幣壹佰陸拾萬元供擔保後，得假執行
；被告如以新台幣肆佰柒拾捌萬陸仟捌佰肆拾元預供擔保後，
得免為假執行。
原告其餘假執行聲請駁回。
    事實及理由
一、原告主張：伊原生產糖尿病用藥Glucomine（Metformin）
    F.C. Tab（膜衣錠）於民國80年間取得行政院衛生署（下稱
    衛生署）核發台灣首家上市許可後，即為伊主力產品。鑑於
    國外廠商研發之Metformin緩釋劑型因療效佳，於國外糖尿
    病用藥上業已取代傳統膜衣錠，伊為維持並擴大用藥市場乃
    向衛生署申請核准伊製造Glucomine（Metformin 500mg）S.
    R./X.R.Tab之新藥（下稱系爭新藥品）。伊為完成申請新藥
    查驗登記，乃於90年7月間與被告簽訂臨床試驗委託合約書
    （下稱系爭試驗委託合約），由伊委託被告從事系爭新藥品
    之臨床試驗。惟在91年3月間經衛生署審核通過被告為伊設
    計之臨床試驗而進入臨床試驗階段後，被告於試驗期間僅提
    供2份監測報告（即Monitoring Report）予伊，致伊無法事
    實得知缺失及問題，以共同研擬解決方案。至衛生署於93年
    5月27日發函指稱11項缺失後，被告始於同年6月28日提出數
    量原遠超出2份監測之完整報告予伊，此顯已違反系爭試驗
    委託合約第2條第4/10頁所規範之監測報告義務。又該臨床
    試驗於92年9月間結束後，同年11月試驗報告送交衛生署審
    查，該署查核小組於93年4月6日進行查核，並於當日提出病
    患用藥紀錄未記載於病歷、對衛生署定義之嚴重不良反應（
    SAE）未依規定時間通報之行政缺失，再於93年5月27日發函
    指正11項缺失，並指出該臨床試驗違反衛生署頒訂之優良臨
    床試驗規範（GCP），是被告自有違反系爭試驗委託合約第2
    條第2/10、4/10、及5/10頁之規範義務。因衛生署業已駁回
    本件臨床試驗，伊顯已無法繼續系爭新藥品之查驗登記，伊
    乃於94年1月14日與被告解除系爭試驗委託合約，爰依民法
    第259條及第260條規定，訴請被告應賠償伊因系爭試驗委託
    合約所支出相關費用計新台幣（下同）4,786,843元，及因
    系爭新藥品無法於94年1月正式上市之所失利益50,000,000
    元等情。並於本院聲明：(一)被告應給付原告54,786,843元，
    及加計自起訴狀繕本送達翌日（即94年5月12日）起算之法
    定遲延利息。(二)願供擔保請准宣告假執行。
二、被告則以：系爭試驗委託合約係屬於繼續性契約，而伊業已
    於92年9月間完成試驗總結報告提出予原告，則原告自不得
    解除系爭契約。另系爭試驗委託合約給付內容，是由伊提供
    臨床試驗之辦法與設計，並不包含系爭新藥品之查驗通過在
    內，是伊系爭試驗委託合約契約目的已依約完成等語，資為
    抗辯。並於本院聲明：(一)原告之訴及假執行聲請均駁回。(二)
    如受不利之判決，願供擔保請准宣告免為假執行。
三、查，原告為生產糖尿病用藥Glucomine（Metformin）F.C.
    Tab（膜衣錠）於80年間取得衛生署核發台灣首家上市許可
    後，即為伊主力產品。鑑於國外廠商研發之Metformin緩釋
    劑型因療效佳，於國外糖尿病用藥上業已取代傳統膜衣錠，
    伊為維持並擴大用藥市場乃向衛生署申請核准伊製造系爭新
    藥品。原告為完成申請新藥查驗登記，乃於90年7月間與被
    告簽訂系爭試驗委託合約，由被告為其從事系爭新藥品之臨
    床試驗等情，有卷附系爭試驗委託合約可憑（見本院卷第13
    至23頁），並為兩造所不爭執，堪信為真。
四、本件應審究者為(一)原告以系爭新藥品臨床試驗計畫，未經衛
    生署通過查驗登記為由，解除契約是否有據？(二)若有，則原
    告可請求被告賠償金額為若干？茲分別論述如下：
(一)、原告以系爭新藥品臨床試驗計畫，未經衛生署通過查驗登記
    為由，解除契約是否有據？
  1.系爭試驗委託合約是否為繼續性契約？
    被告抗辯：系爭試驗委託契約為繼續性契約，是原告不得解
    除契約云云。惟：
    (1)、按契約關係可區分為一時的契約、繼續性契約兩種，(1)
        一時的契約要素為：當事人所訂立者為單一之契約、
        總給付自始確定。因此不論採一次給付或分期給付之
        履行方式，時間之因素對於給付之內容及範圍並無影響
        ；(2)繼續性契約之要素則為：單一之契約、定有期
        限或不定期限、當事人約定分期履行之義務並非一個
        數量上自始確定之給付（例如：瓦斯、電力、自來水之
        供給契約等）。
    (2)、查，系爭試驗委託合約係因原告為完成申請新藥查驗登
        記，乃於90年7月間與被告簽訂之臨床試驗委託合約，
        由被告為原告從事系爭新藥品之臨床試驗，而該委託合
        約所提供之服務及計畫包含試驗計畫書等設計、醫
        院人體試驗委員會/衛生署送審（包刮資料彙整/送件/
        意見回覆/通過審核及試驗計畫主持人手冊撰寫）、
        臨床試驗啟始、結束、監測等作業、臨床試驗協調、
        試驗稽核、資料庫設計、資料處理、統計分析、
        臨床試驗總結報告、專案計畫整合與管理等（見本院
        卷第14至19頁之合約第2條規範內容所示），再參照兩
        造約定支付系爭試驗委託合約服務費用計2,000,000元
        分5期給付，即簽約後給20％、完成試驗計畫書並送醫
        院人體試驗委員會及衛生署審查時給10％、經衛生署審
        核通過診許試驗開始後給20 ％、招募20位受試者後給
        30％、完成總結報告後給20 ％（見本院卷第20頁之系
        爭試驗委託合約第3條）等情，可見系爭試驗委託合約
        之總給付內容雖分階段給付，但該給付內容自始即屬確
        定，顯非繼續性契約甚明。
    (3)、依上說明，可知系爭試驗委託合約給付內容自始即屬確
        定，自非屬於繼續型契約，是被告抗辯：系爭試驗委託
        契約為繼續性契約，是原告不得解除契約云云，即無可
        取。
  2.被告是否有依約提出給付？
    被告抗辯：系爭試驗委託合約給付內容，是由伊提供臨床試
    驗之辦法與設計，是原告系爭新藥品未通過查驗登記，與伊
    提供服務內容無關云云。然查：
    (1)、依據系爭試驗委託合約第2條約定，被告所應提供之服
        務及計畫包含試驗計畫書等設計、醫院人體試驗委
        員會/衛生署送審（包刮資料彙整/送件/意見回覆/通過
        審核及試驗計畫主持人手冊撰寫）、臨床試驗啟始、
        結束、監測等作業、臨床試驗協調、試驗稽核、
        資料庫設計、資料處理、統計分析、臨床試驗總結報
        告、專案計畫整合與管理等項目（見本院卷第14 至
        19頁之合約第2條規範內容所示），亦為被告所不爭執
        ，足見上列各項服務及計畫即為被告依約應提出之給付
        內容甚明。
    (2)、原告委託被告撿送由三軍總醫院新陳代謝科郭熙文醫師
        主持之系爭新藥品供查驗登記用藥品臨床試驗計畫報告
        ，經衛生署於93年5月27日以衛署藥字第0930316663號
        函覆原告因有11項缺失，故未能同意備查等情，有卷附
        該函在卷可憑（見本院卷第24至25頁），並為兩造所不
        爭執，則觀諸該說明記載：「．．．二病歷中用藥註記
        不明確。不良事件通報日期記載不一致，且通報時間不
        符合規定。另通報紀錄亦不確實，應為retroperito
        neal abscess，卻報為左腳腫。三不符合納入及排除條
        款者略多，及違反反診約定者亦多，已嚴重違反GCP。
        ．．．六在第6頁之統計方法中，所有主要療效指標之
        HbAlc之單位（即%），應列出。七有關不劣於（non-in
        feriority）之結果在統計上之認定及其判斷方式，在
        第6頁之統計方法及第39頁之陳述皆為錯誤，請修正。
        八在摘要中應加入受試者之ITT及PP人數於療效結果中
        。九請解釋HbAlc在baseline之值何以在表11.2-1與表
        11.4.1.1-1不同？．．．十一主要療效指標之HbAlc變化
        值在表內表示，所用的人數均應一致，請修正。十二統計
        方法中有加入GEE使用之方法，然而報告書中卻未見，
        請說明。」等缺失項目（見本院卷第24至25頁），並非
        屬於系爭新藥品之醫療效果問題，核係屬於被告系爭試
        驗委託合約第2條3/10頁（衛生署之送審：被告應協助
        原告準備完善之臨床試驗相關資料送交衛生署審查，並
        針對衛生署審核委員所提出的問題予以回覆，以順力儘
        速取得衛生署核准執行人體試驗之許可，見本院卷第16
        頁）、第4/10頁（2.監測訪視：被告依據藥品優良臨床
        試驗規範與臨床試驗計劃書，監測試驗的流程，並逐一
        核對、驗證原始資料及個案報告表試驗資料之一致性，
        以確保試驗執行的程序與內容皆符合藥品優良臨床試驗
        規範與臨床試驗計劃書之規範。3.進行Close-Out Visi
        t被告於所有受試者完成治療後，依據藥品優良臨床試
        驗規範與臨床試驗計劃書，進行Close-Out Visit ，並
        檢閱所有試驗相關文件資料之完整性。）、5/10頁（試
        驗稽核Audit：被告依據藥品優良臨床試驗規範與臨床
        試驗計劃書，於試驗進行中進行試驗稽核，對試驗的品
        質及進度做一確認，被告將提供稽核報告 (Audit Repo
        rt)給原告，便於原告對試驗品質及進度有全方位之控
        管；對稽核報告所反應的重要問題，原告、被告及計劃
        主持人，將進行討論並提供專業諮詢與建議。）（提供
        Medical Standard Term Coding：被告將提供Medical
        Standard Term Coding，針對不良反應事件（〈Advers
        e Event，AE〉進行Coding，以利於資料分析〈統計分
        析〉）等應提供服務之義務至明。
    (3)、又，原告經衛生署於93年5月27日未予核備後，再行檢
        附被告提供資料申覆，遭衛生署以無法接受以筆誤理由
        解釋通報誤失之漫不經心、違反於約定時間內反診者近
        40%，顯然於執行與監控未臻完善等事由，不准備查（
        即原告申請系爭新藥品之查證登記業已駁回確定）等情
        ，有卷附該署93年11月29日衛署藥字第0930300861號函
        足稽（見本院卷第30頁），足證，系爭新藥品之試驗計
        畫報告遭衛生署駁回備查，顯與被告無法提出完整之試
        驗報告具有相當因果關係至明。
    (4)、綜上，系爭臨床試驗既遭衛生署不予備查駁回確定在案
        ，原告顯已無法申請系爭新藥品之查證登記，則被告確
        實未依系爭試驗委託合約提出給付內容已明。是被告抗
        辯：系爭試驗委託合約給付內容，是由伊提供臨床試驗
        之辦法與設計，是原告系爭新藥品未通過查驗登記，與
        伊提供服務內容無關云云，自無可採。
  3.按依契約之性質或當事人之意思表示，非於一定時期為給付
    不能達其契約之目的，而契約當事人之一方不按照時期給付
    者，他方當事人得不為催告，解除其契約，民法第255條定
    有明文。查，被告於92年9月間即已提出臨床試驗總結報告
    ，而衛生署於93年5月27日以原告委託被告從事之系爭新藥
    品臨床試驗計畫，有11項缺失未予備查後，經原告催告被告
    補正該報告計畫之瑕疵部分，再送請衛生署申覆，亦遭該署
    以該計畫缺失未予補正為由，不予備查該臨床試驗計畫確定
    在案等情，有卷附衛生署93年5月27日衛署藥字第093031666
    3號、93年8月18日台中工業區郵局第660號存證信函、93年
    11月29日衛署藥字第0930300861號函及回執可參（見本院卷
    第24頁31頁、第53頁），並為被告所不爭執（見本院卷第73
    頁），可知系爭試驗委託合約之契約目的已確定無法達成，
    則原告基此於94年1月14日主張解除系爭試驗委託合約（見
    本院卷第32頁之存證信函、第35頁之回執），於法有據，應
    予准許。
(二)、則原告可請求被告賠償金額為若干？
  1. 按解除權之行使，不妨礙損害賠償之請求，民法第260條定
     有明文。又，損害賠償，除法律另有規定或契約另有訂定
     外，應以填補債權人所受損害及所失利益為限；依通常情
     形，或依已定之計劃、設備或其他特別情事，可得預期之
     利益，視為所失利益。民法第216條第1項、第2項分別亦有
     明文。
  2.原告主張因系爭試驗委託合約既已解除，則被告應賠償伊已
    支出費用計4,786,843元乙節，業據提出總分類帳目明細表
    為證（見本院卷第36至37頁），並為被告所不爭執（見本院
    卷第175頁反面），則承前所述，原告既已合法解除系爭試
    驗委託合約，則依民法第260條規定，該部分金額即屬其因
    此所受損害支出，是原告主張此部分費用，被告應予賠償，
    於法有據，應予准許。
  3.原告主張：伊因系爭新藥品無法於94年1月正式上市之所失
    利益50,000,000元云云，固據提出美國MERCK藥品市場占有
    率統計表、系爭新藥品之原開發藥廠藥品說明書、中央健保
    局健保用藥品向查詢清單為證（見本院卷第38至41頁）。惟
    查，衛生署雖對於原告委託被告就新藥品臨床試驗計畫未予
    通過備查，然縱衛生署通過系爭新藥品之備查，原告亦未舉
    證系爭新藥品即可於94年1月份上市乙情，況原告對於系爭
    新藥品是否預計於94年1月份正式於本國生產上市乙節，亦
    未舉證以實其說，依民法第216條第2項規定，原告既未證明
    有該預期利益存在，則原告請求被告應賠償其預期利益損失
    50,000,000元云云，顯無可取。
五、從而，原告依據民法第259條及第260條規定，訴請被告返還
    其因系爭試驗委託合約原所支出費用計4,786,843元，及加
    計自起訴狀繕本送達翌日（即94年5月12日，見本院卷第50
    頁）起算之法定遲延利息，為有理由，應予准許。至原告另
    請求被告應賠償其所失利益計50,000,000元及法定遲延利息
    ，為無理由，應予駁回。
六、本件事證已臻明確，兩造其餘攻擊或防禦方法，經本院審酌
    後，認均與本件之結論無涉，茲不再一一論述，併予敘明。
七、兩造陳明願供擔保，聲請宣告假執行或免為假執行，經核原
    告勝訴部分，合於法律規定，爰分別酌定相當之擔保金額宣
    告之；原告其餘假執行之聲請，因訴之駁回而失所依據，不
    予准許。
八、據上論結，本件原告之訴為一部有理由、一部無理由，依民
    事訴訟法第79條、第390條第2項、第392條第2項，判決如主
    文。
中　　華　　民　　國　　94　　年　　10　　月　　24　　日
                  民事第一庭    法　官　楊絮雲
以上正本係照原本作成
如對本判決上訴，須於判決送達後20日內向本院提出上訴狀
中　　華　　民　　國　　94　　年　　10　　月　　24　　日
                    　　　　　　書記官　高秋芬
